臺灣高等法院臺中分院刑事判決　95年度重選上更(三)字第29號
上　訴　人　臺灣台中地方法院檢察署檢察官
上　訴　人
即　被　告　己○○
選任辯護人　劉叡輝律師
上　訴　人
即　被　告　壬○
上　一　人
選任辯護人　吳光中律師
　　　　　　劉叡輝律師
上　訴　人
即　被　告　癸○○
上　一　人
選任辯護人　劉叡輝律師
被　　　告　乙○○
上　一　人
選任辯護人　劉叡輝律師
上列上訴人等因被告等違反公職人員選舉罷免法案件，不服臺灣
臺中地方法院九十一年度訴字第一九三四號中華民國九十二年二
月二十七日第一審判決（起訴案號：臺灣臺中地方法院檢察署九
十一年度選偵字第一三一、一五九號、移選偵字第一七五、一七
六號），提起上訴，經判決後，由最高法院第三次發回，本院更
為判決如下：
    主  文
原判決關於己○○、壬○、癸○○共同意圖使候選人不當選，以
文字傳播不實之事，足以生損害於他人部分，均撤銷。
己○○、壬○、癸○○共同意圖使候選人不當選，以文字傳播不
實之事，足以生損害於他人，己○○、壬○各處有期徒刑月，
如易科罰金，均以銀元佰元即新台幣玖佰元折算壹日，均褫奪
公權壹年；癸○○處有期徒刑貳月，如易科罰金，以銀元佰元
即新台幣玖佰元折算壹日，褫奪公權壹年。扣案之黃色紙張印製
文宣共計貳拾肆張、其內裝有黃色紙張印製文宣之信封共計拾玖
封、及黑色手提袋壹只，均沒收。
其他部分，上訴駁回。
    事  實
一、己○○係臺中市西屯區何南里第十七屆里長候選人，壬○、
    癸○○為其助選員，壬○及癸○○並亦係何南里之里民，而
    丙○○則係該次選舉何南里之另一位里長候選人。己○○及
    癸○○均明知壬○於民國（下同）九十一年六月四日之前某
    日，在黃州堯設於台中市○○區○○里○○街七○一號之競
    選總部所製作之文宣，其標題所刊載「何南里民、小心江"
    Ａ"光」等字、及文宣內容（二）、（三）所刊載「「守望
    相助隊主任委員－里長本人、財務會計－里長夫人，真的可
    以嗎？」、「土地公廟主任委員－里長本人、財務會計－里
    長夫人，該避嫌吧？」等語，係影射里長候選人丙○○有利
    用上開守望相助隊主任委員、及土地公廟主任委員之職位而
    侵吞守望相助隊及土地公廟之經費，且屬不實事項之文宣，
    詎己○○、癸○○竟與壬○共同基於使里長候選人丙○○不
    當選之犯意聯絡，推由壬○以黃色紙張印製刊載上開影射丙○○Ａ錢侵吞守望相助隊及土地公廟經費之文宣共一千五百
    份，再由壬○及癸○○於同年月四日及五日騎乘機車載運上
    開文宣，共同至臺中市西屯區何南里各鄰散發，足以生損害
    於候選人丙○○。
二、嗣至同年六月四日下午四時二十分許，壬○及癸○○至臺中
    市○○區○○里○○○街四五號等處沿途散發上開文宣，適
    為該處大樓監視器錄下其等散發文宣之情景，因該處里民將
    收到之文宣交予丙○○，經丙○○報警處理後，於同年月六
    日下午五時許，在臺中市○○里○○街七三四號壬○之住處
    ，為警扣得尚未及散發之上開黃色紙張文宣二十四張、及其
    內裝有上開黃色文宣之信封十九封、以及裝置上開文宣品之
    黑色手提袋一個，始循線查悉上情。
三、案經臺中市警察局第六分局報請臺灣臺中地方法院檢察署檢
    察官偵查起訴及由被害人丙○○訴由臺灣臺中地方法院檢察
    署檢察官移請臺灣臺中地方法院併案審理。
    理  由
甲、有罪部分
一、本案上訴人即被告（以下均簡稱為被告）己○○雖坦承伊係
    臺中市西屯區何南里第十七屆之里長候選人，亦坦承被告壬○、癸○○為其助選員，且坦承被告壬○有為其製作上開黃
    色文宣散發之情事；另被告壬○亦坦承其係何南里之里民並
    擔任被告己○○之助選員且有製作散發上開黃色文宣；又被
    告癸○○亦坦承其係何南里之里民並擔任被告己○○之助選
    員；但被告己○○、壬○、癸○○等三人均矢口否認伊等有
    公訴人所指訴之違反選舉罷免法之犯罪情事。被告己○○、
    壬○均辯稱：上開文宣之內容係屬真實等語；被告癸○○則
    以：伊並未共同製作及參與散發上開文宣等語置辯。
二、惟查：
（一）本案被告壬○所製作並散發之上開黃色紙張競選文宣，其
      標題係先以黑色大字刊載「何南里民、小心江"Ａ"光」等
      字，而文宣內容（二）、（三）部分，則又刊載「守望相
      助隊主任委員－里長本人、財務會計－里長夫人，真的可
      以嗎？」、「土地公廟主任委員－里長本人、財務會計－
      里長夫人，該避嫌吧？」等語，有上開黃色紙張競選文宣
      扣案可稽。查本案告訴人丙○○係姓「江」，且其係臺中
      市西屯區何南里第十六屆之里長，並為同里第十七屆之里
      長候選人，此係告訴人丙○○所指訴，並為被告己○○、
      壬○、癸○○等三人均不否認之事實。被告己○○、壬○
      、癸○○等三人於偵、審中，亦均以告訴人丙○○擔任守
      望相助隊主任委員、土地公廟主任委員，而其配偶則擔任
      財務會計，係屬真實等語置辯；此外，上開黃色紙張競選
      文宣之內容（一），並又明確刊載「令人百思不解，國民
      黨為何不提名現任里長、國民黨西屯區委員為里長候選人
      ？」等字；足證上開黃色紙張文宣標題所刊載之江"Ａ"光
      ，係對告訴人丙○○所為之指摘。依據民間通俗文字用語
      ，「Ａ光」之「Ａ」字係指「不法侵吞」之意。而同張競
      選文宣之內容與標題係屬一體，則將「何南里民、小心江
      "Ａ"光」之標題與文宣內容（二）、（三）部分所刊載「
      守望相助隊主任委員－里長本人、財務會計－里長夫人，
      真的可以嗎？」、「土地公廟主任委員－里長本人、財務
      會計－里長夫人，該避嫌吧？」等語相互對照，上開黃色
      紙張競選文宣之上開文字內容，除有指摘告訴人丙○○利
      用擔任上開守望相助隊主任委員、及土地公廟主任委員之
      職位之機會，不知避嫌而同時請其配偶擔任財務會計之外
      ，亦在藉此影射告訴人丙○○有利用上開職務之安排，而
      藉機侵吞守望相助隊及土地公廟之經費，其文義甚明。因
      有上開標題之刊載，此張競選文宣之內容已非純然在指摘
      「告訴人丙○○利用擔任上開守望相助隊主任委員、及土
      地公廟主任委員之職位之機會，不知避嫌而同時請其配偶
      擔任財務會計」乙事。若無證據足以認定告訴人丙○○有
      利用上開職務之安排，而藉機侵吞守望相助隊及土地公廟
      之經費之事實，上開文宣內容，自屬以文字傳播不實之事
      。被告己○○、壬○、癸○○等三人之選任辯護人為上開
      被告辯稱：並未以上開競選文宣傳播告訴人丙○○有利用
      上開職務之安排，而藉機侵吞守望相助隊及土地公廟之經
      費之事乙節，與上開文宣之文義不合，為本院所不採。
（二）又就上開黃色競選文宣所傳播之上開事項，本案告訴人丙○○已於原審審理時，陳稱：「他散布的宣傳資料均與事
      實不符，黃色傳單中第二點，里長本是守望相助隊的當然
      委員，有關財務會計部分，記帳的是我們沒有錯，但戶名
      是我們隊長的名字，他這樣有污衊我會拿錢亂花的意思」
      等語（見原審卷第一○五頁）。依據告訴人丙○○所提出
      之「臺中市加強推行區里守望相助工作實施計劃」第四條
      第二項第一款第三點及同條項第二款規定：臺中市每里成
      立一個守望相助推行委員會，主任委員由里長擔任之，各
      守望相助推行委員會應籌組「守望相助隊」，有前開實施
      計劃乙份附卷足參（見本院上訴卷第一八八頁）。則告訴
      人丙○○既為原臺中市西屯區何南里里長，由其擔任該里
      常年守望相助推行委員會主任委員，自無疑議。又依前開
      實施計劃第四條第二項第一款第四點、第四條第六項第一
      款規定：「推行委員會可依實際需要分設‧‧會計組等各
      組，其內部工作之分配、執行及權責之劃分得由各推行委
      員會另訂辦事細則」、「各推行守望相助工作所需經費，
      除市府依規定補助外，得由里內住戶共籌分擔‧‧除依規
      定設置收支簿外，推行委員會應派員確實管理款項之收支
      ，並定期公布帳目以召公信」等語；該實施計劃既無就推
      行委員會中之會計、財務收支人員有何推行委員會成員親
      屬應迴避擔任之相關規定，則告訴人丙○○陳稱：何南里
      守望相助隊之記帳工作由告訴人之妻義務幫忙等語，即難
      認有違反上開規定之情。又就告訴人丙○○所陳稱：何南
      里守望相助隊時常召開會議，並將帳冊公開陳列，供人閱
      覽，於會場亦公開陳列財務報表，被告己○○亦曾出席參
      加，其從未曾就財務問題提出質疑，且告訴人丙○○亦曾
      於競選文宣上公布守望相助隊之財務狀況，另各里守望相
      助隊每年需將裝備經費設置運用情形接受區公所檢查（包
      括財產登記簿、收據、收支簿、存款簿、支出原始憑證影
      本），是何南里守望相助隊之財務公開透明，並每年通過
      臺中市西屯區公所之查核，無任何不法情事等語，並據告
      訴人丙○○提出照片五幀、競選文宣一份、臺中市西屯區
      公所九十一年五月二十八日○九一○○一○四六號函、九
      十二年三月二十六日公所民字第○九二○○○六五二五號
      函、臺中市西屯區九十一年度加強推行守望相助工作考評
      小組名冊、臺中市加強推行守望相助工作年度績效考評項
      目表、臺中市警察局第六分局常年守望相助巡守隊基本裝
      備數量分配表等各一份，及臺中市西屯區何南里常年守望
      相助隊會議紀錄三份、臺中市西屯區何南里常年守望相助
      推行委員會經費收支決算表三份、臺中市西屯區何南里常
      年守望相助隊聯誼餐會簽到簿三份等在卷為證（見本院上
      訴卷第一九三至二○○頁、第二五四至二六二頁）。本案
      被告己○○就上開告訴人丙○○所提各次會議均有參加並
      簽名於簽到簿，各該會議紀錄之討論事項第一點，即係由
      主持人提出經推行委員會審核完竣之臺中市西屯區何南里
      常年守望相助推行委員會帳本、傳票、憑證、收據及存摺
      簿本供與會成員審閱，並均經全體出席隊員無異議通過，
      則被告己○○、壬○、癸○○指摘時任臺中市西屯區何南
      里常年守望相助推行委員會主任委員之告訴人丙○○並未
      公開該會財務報表云云，尚難認屬真實。另就臺中市西屯
      區何南里福德祠之財務狀況部份，亦據告訴人丙○○提呈
      該管理委員會召開會議簽到簿三紙、被告己○○出具之代
      理出席委託書一份、會議紀錄一份在卷可稽（見本院上訴
      卷第二六三至二六八頁）。證人范阿德亦於本院前審審理
      時，證稱：伊擔任福德祠委員期間有審核財務收支狀況，
      有會議紀錄可稽，開支須經九名委員全體通過方可動用，
      並須附具單據，金額五千元以下者，得由主委自行決定等
      語。而本案被告己○○就此部份，在上開福德祠歷次會議
      亦均有參加並簽名於簽到簿，依各該會議紀錄之討論事項
      第一點，即係由主持人提出經費收支決算表供與會成員審
      閱，並均經全體出席成員無異議通過，被告己○○、壬○
      、癸○○指摘時任臺中市西屯區何南里福德祠主任委員之
      告訴人丙○○並未公開該祠財務報表，同難認屬真實。另
      據告訴人提呈之「第七商業銀行存摺類帳戶取款憑條」二
      紙，其中帳號：000000000號帳戶係臺中市西屯
      區何南里福德祠所有，其上並蓋有何南里福德祠管理委員
      會大章及告訴人丙○○之小章；帳號：00000000
      0號帳戶則屬何南里守望相助隊所有，取款印鑑則為何瑞
      桐及告訴人丙○○，有上開取款憑條二紙在卷可參（見本
      院上訴卷第二一七頁、第二一八頁），則告訴人丙○○陳
      稱：「何南里守望相助隊的帳戶登記為隊長何瑞桐名下，
      又何南里福德祠之財務亦是由『委員會』大章及『丙○○
      』小章所組成之聯名專戶管理，是依該二紙取款憑條之存
      戶簽章處，其上除有告訴人之簽章外，亦有守望相助隊隊
      長何瑞桐及何南里福德祠管理委員會之章印，款項之進出
      必須經何隊長及福德祠管理委員會張秀春委員始可。告訴
      人既無權獨攬經費且告訴人之妻僅義務幫忙事務性記帳工
      作，該被告等故意未將『財務』及『會計』二者加以區分
      ，於綠色傳單上以江Ａ光等用語影射告訴人利用自為守望
      相助隊及土地公廟之主任委員挪用公款、中飽私囊，利用
      未經查證之消息，故意渲染中傷告訴人，誣指告訴人挪用
      公款」等語，即非無據。證人何瑞桐並於本院更一審審理
      時證稱：「守望相助隊有專款的帳戶，是里長的夫人在管
      理帳目，要支出時要經過我蓋章。里長夫人管帳只是單純
      記帳」等語（見本院上更一卷第一五四頁），足見不論就
      臺中市西屯區何南里福德祠或臺中市西屯區何南里常年守
      望相助推行委員會（守望相助隊）之財務經費及支出過程
      ，並非告訴人丙○○所得獨自操控。又本案被告壬○之選
      任辯護人於本院審理期間，雖具狀陳稱：「告訴人丙○○
      於九十二年八月六日於鈞院（即本院）九十二年度選上訴
      字第七八○號當庭提出之相關台中市何南里常年守望相助
      隊會議紀錄、經費收支表及福德祠會議紀錄、經費收支表
      內容係屬偽造，應無證據能力」等語，惟經本院依據聲請
      向臺灣臺中地方法院檢察署調取該署九十五年度偵字第六
      八二三號及九十五年度偵續字第一二號偵查卷宗，尚無從
      依據卷內資料得此心證（因偵查不公開，故本院無從於審
      判期日提示卷內證據內容），且被告己○○於本院上訴審
      審理時，並未爭議其簽名之事，而係辯稱：「不是只有簽
      名，是否有公布出來，不然設立公布欄要做什麼，簽名是
      幾年前簽的，開會也要公布」等語（見本院上訴卷第二四
      八頁），參酌上情，本案被告壬○之選任辯護人就此部分
      為被告壬○所為之辯護，亦不為本院所採。
（三）雖本案被告己○○、壬○、癸○○三人一再辯稱告訴人丙○○並未於公布欄公布守望相助隊及福德祠之經費收支情
      形，但是否有在公布欄公布上開經費收支情形之必要，本
      與經費及收支次數之多寡、以及沿襲作法等考量有關，縱
      使告訴人丙○○並未於公布欄公布守望相助隊及福德祠之
      經費收支情形，亦不能據此事實指摘傳播告訴人丙○○有
      侵占守望相助隊及福德祠之經費。依據被告己○○、壬○
      、癸○○等三人於本院前審所傳喚之證人林登旺、宋哲輝
      ，及於本院本案審理時所聲請傳喚之證人庚○○、丁○○
      、賴耀宗、辛○○等人所為之證詞，均無法證明告訴人丙○○有任何侵占守望相助隊及福德祠之經費之事實，本案
      被告己○○、壬○、癸○○三人亦未能提出可資認定告訴
      人丙○○有侵占守望相助隊及福德祠之經費之證據，則其
      等仍散發上開競選文宣並稱告訴人丙○○為「江Ａ光」，
      並於文宣中刊載：「守望相助隊主任委員－里長本人、財
      務會計－里長夫人，真的可以嗎？土地公廟主任委員－里
      長本人、財務會計－里長夫人，該避嫌吧？」等語，自堪
      認定其等具有意圖使告訴人丙○○不當選而傳播不實之事
      之主觀犯意。
（四）其次，被告己○○雖於警訊及原審法院審理時，辯稱：伊
      僅知壬○要寫文宣，並告以別亂寫，伊乃案發後始知悉文
      宣之內容及前揭文宣係壬○所發放云云。但被告己○○業
      於本院上訴審審理時自承：「壬○散發扣案文宣前有拿給
      我看」等語（見本院上訴卷第一○四頁），於本院本案審
      理期間，亦坦承確有看過上開文宣。且證人楊女Ｃ（年籍
      詳卷）先於偵查中既具結證稱：「收到黑函第二天清晨七
      點三十分左右，在大隆路與大安街口遇到己○○，當時他
      是任東興國小之愛心爸爸，協助指揮交通，他就有對我說
      怎麼樣，內容好不好看，我反問他說莫非這封信是你發的
      嗎，為何不署名，然後他說他是要把內幕事實告訴我們，
      笑起來很詭異，我這段期間都沒再收到其他信件。在我收
      到信，離選舉約一星期前，己○○對我說你將會收到一封
      相當精采的東西，他是對著我們愛心媽媽說的，因為愛心
      媽媽都是支持他的，所以我就知道他講的是這封信，因為
      在此前後都沒再收到任何文宣，所以確定他指的就是這張
      文宣。他說在這封信內會公佈現任里長內幕消息，同時在
      選舉前亦有聽到愛心媽媽隊裡傳說有關江里長在任之內容
      ，內容就如同扣案之卷內文宣，說是指帳有問題」等語（
      見九十一年度選偵字第一三一號卷第八八頁背面及第八九
      頁），復於原審法院審理時，在接受被告己○○等人之對
      質及詰問後，又具結證稱：「因為當時我送小孩上學我有
      碰見己○○，有跟他打招呼，之後我和己○○有聊起，中
      間的內容就有談到偵查筆錄中所講的那些情形，我們所聊
      的話題，內容就如偵查筆錄中所講的，當時己○○有說要
      告訴我們一些事實，並說我們將會收到1封精彩的東西，
      他沒有明確指出會用什麼方式呈現給我們知道，只說我們
      過幾天就會知道了，他說會講有關里長丙○○的內幕，並
      表示不需要用講的，之後就會收到相關的東西，事後我們
      有收到1封3張顏色為藍、綠、黃的黑函，就是扣案的黑函
      ，除此之外並沒有再收到與丙○○有關的資料。是收到黑
      函隔天清晨七點二十五分或三十分，己○○在指揮交通的
      時候他跟我說的」等情（見原審卷宗第一三七、一三八頁
      ），自堪認其於本院前審及本院本案所為事前知悉文宣內
      容之自白，確與事實相符，核屬可採。被告己○○本身為
      里長候選人，被告壬○製作上開競選文宣之目的無非是要
      散布給里民觀看，被告己○○顯難推稱不知。被告壬○事
      先給被告己○○觀看，亦無非係在徵求被告己○○之意見
      。再參酌被告壬○於偵查中迭次供稱：「在我發送扣案文
      宣之前，己○○就知道要發送這些文宣了，己○○本人在
      競選總部看過該文宣，當時我向他說這個文宣的發送叫他
      不要來插手，由我來做就好，我在家裡將扣案之文宣封好
      」等語（見九十一年度選偵字第一三一號卷第九八頁）、
      「我自己一個人影印一百五十份，分別裝好並密封，該文
      宣我有拿給己○○及癸○○等人看，我沒說是我印製，我
      想知道看過者之想法，己○○看完笑一笑，其他人就說寫
      的太好了」等語（見九十一年度選他字第一六七七號卷第
      八四頁），益可證明本案被告己○○在上開文宣散布之前
      ，業已知悉文宣內容，且係基於上開犯意聯絡而推由被告
      壬○等人散發上開文宣，事證甚明。
（五）再者，本案被告癸○○雖以前開情詞，上訴否認犯罪。其
      並於偵查中辯稱：「我當天是與壬○各騎一輛機車送文宣
      ，那是所有里長候選人之單子，上面有編號，壬○當日送
      何文宣，我不清楚，我們是一起挨家挨戶給單子」等語（
      見九十一年度選他字第一三七七號偵卷第八二頁）；惟其
      於原審審理時，則改稱：「我是發送被告己○○之宣傳文
      宣，去投遞時我沒有問壬○信封裡面裝什麼，也沒有問他
      發放的東西是什麼，發放的時候是我跟他一起去，但我只
      負責送己○○的競選單及報紙資料，我房子一樓租給己○○做競選總部，我從樓上下來在競選總部有看到壬○在寫
      東西，但不知道他寫什麼」等情，足見被告癸○○前後所
      辯並非一致，已非可信。且本案被告壬○曾於偵查中供稱
      ：「九十一年六月四日及五日，我和癸○○一起去發文宣
      ，癸○○發候選人資料，我發前揭文宣，當時文宣早已事
      先裝好並密封，癸○○也知道我投入文宣至信封，並也看
      到我投遞這信函。當時我抱著一個紙箱，內裝有白色信封
      ，一戶戶投遞，癸○○一直跟在我旁邊，一人投一種文宣
      。同年月五日，我們在做同樣事情，．．癸○○也跟我在
      一起，但他發他的，我發我的等語」（見九十一年度選他
      字第一六七七號卷第八四頁）、「當時癸○○在競選總部
      就有看過，所以他知道我送的文宣是在競選總部所看到之
      扣案文宣，他去送時早就知道，我們是二人一起去一起回
      來的。錄影帶所攝是癸○○先到，我後到，最後他空手，
      他就跟我到另外一棟大樓送扣案文宣，他很懶，就在旁邊
      看著」（九十一年度選偵字第一三一號卷第九八頁）、「
      去發送黑函當時，他就知道是扣案的文宣，就是他在競選
      總部所看過的東西，他沒有幫忙送黑函，是送報紙刊的廣
      告，當天原先是兩人各騎一部機車，騎一段路以後，認為
      沒必要，我才坐他的機車過去，載一段停下來，送完再載
      一段送黑函」（見九十一年度選偵字第一三一號偵卷第四
      八頁背面及四九頁）等情，足證被告癸○○縱係負責散發
      報紙及被告己○○之宣傳文宣，然其不僅知悉被告壬○書
      寫之前揭文書乃欲發送予選民，且亦知悉被告壬○與其同
      時發送之郵件係前揭詆毀丙○○之文宣，並有參與搭載被
      告壬○共同散布前揭不實文宣之情事甚明，是被告癸○○
      於偵查中所辯：「我是單獨騎機車前往大安西街，沒有和
      他（指壬○）一起行動」云云，顯非可取。雖本案被告壬○於原審法院審理時，供稱：「文宣是我寫的，我在競選
      總部寫黃、藍、綠文宣寫了很多天，照理說很多人都有看
      到，癸○○應該也有看到，寫好後我自行將文宣送打字、
      影印後，在我家裡將文宣裝入信封，我要去投遞的時候，
      我想癸○○應該知道我發什麼，但東西裝在信封裡面他沒
      有看到也沒有問我，他發放的己○○的競選單及報紙資料
      都是我拿給他請他幫忙發的，當時是將傳單及報紙的資料
      釘在一起發放」、「我們在討論文宣內容時，其他被告都
      不在場，寫文宣是我一人在家裡寫的」等語，但就被告癸○○不知文宣內容部分，核與其先前之供述有異，而被告
      癸○○同為被告己○○之助選員，以里長選舉之規模及文
      宣之種類、數量，謂被告癸○○不知上開文宣之內容，亦
      悖情理，為本院所不採信。此外，並有錄影帶、文宣及報
      紙附卷可參，審酌被告癸○○與壬○二人共同發放文宣之
      時間甚久，且均係為被告己○○助選之目的，並結伴挨戶
      發送文件，並有搭載被告壬○共同散布前揭不實文宣等情
      ，亦堪認定被告癸○○在上開文宣散布之前，業已知悉文
      宣內容，且係基於上開犯意聯絡而與被告壬○共同散發上
      開文宣。被告癸○○以上開情詞否認犯罪，尚非可採。
（六）復有黃色紙張印製之上開文宣共計二十四張、其內裝有上
      開黃色紙張印製文宣之信封共計十九封、及黑色手提袋一
      只扣案可憑，上開以黃色紙張印製之文宣，刊載影射告訴
      人丙○○Ａ錢侵吞守望相助隊及土地公廟經費之文字並散
      發傳播給里民，自足生損害於告訴人丙○○，事證明確，
      被告己○○、壬○、癸○○此部分之犯行均堪認定，應予
      以衣法論科。
三、核被告己○○、壬○、癸○○三人所為，均係犯公職人員選
    舉罷免法第九十二條之罪。被告己○○、壬○、癸○○三人
    就上開犯罪事實之實施，被告己○○、壬○、癸○○三人之
    間具有犯意聯絡及行為分擔，均應論以共同正犯。又被告己○○、壬○、癸○○先後多次散發上開不實文宣之舉動，係
    基於同一散布不實之事之單一犯意而接續所為之單一行為，
    並僅侵害一個法益，應僅論以一罪。扣案之黃色紙張印製之
    上開文宣共計二十四張、其內裝有上開黃色紙張印製文宣之
    信封共計十九封、及黑色手提袋一只，均係被告壬○所有並
    且供犯本罪所用之物，業據被告壬○供承在卷，應依刑法第
    三十八條第一項第二款之規定宣告沒收。
乙、不另無無罪諭知部分：
一、本件公訴人之公訴意旨，另以：被告己○○、壬○、癸○○
    三人共同散發之上開黃色紙張文宣，有刊載：「有請大里長
    不要再利用關係檢舉里民浪費警力（以黃色紙張印製
    ）」、「（新江八點文宣）．．．．．．【會計師】三字有
    玄機，莫非是借牌？地下記帳代理業？貴公司行號的帳被記
    的安心嗎？」等語，亦屬意圖使候選人不當選，而以文字傳
    播不實之事，因認被告己○○、壬○、癸○○三人就上開部
    分，亦犯公職人員選舉罷免法第九十二條之罪。
二、惟公職人員選舉罷免法第九十二條之所謂散布謠言、傳播不
    實之事，應以散布、傳播虛構具體事實為要件，除需具此特
    別要件之外，並需具有故意之一般要件。經查：就上開黃色
    紙張文宣所記載「無辜里民、善良百性．．．．．．有請大
    里長不要再利用關係檢舉里民浪費警力」部分，上開
    文宣並未具體指述此部分所傳播之事件內容。而就被告籃漾
    辯稱：此係指告訴人丙○○向警方檢舉某茶行打麻將之事，
    既經警員洪宗文於原審法院證述此事，上開文字內容自尚難
    認定係屬以文字傳播不實之事。又就「新江八點文宣」所刊
    載：「．．．．．．【會計師】三字有玄機，莫非是借牌？
    地下記帳代理業？貴公司行號的帳被記的安心嗎？」等字部
    分，本案告訴人丙○○既已陳稱其並無會計師資格，而告訴
    人丙○○在競選文宣上有引用報紙謂其為會計師之記載，其
    既非會計師仍引用上開報紙刊載，則被告籃漾於競選文宣中
    為上開質疑，亦非屬以文字傳播不實之事。公訴人就上開部
    分對被告己○○、壬○、癸○○三人之指訴，均屬犯罪不能
    證明。惟因公訴人認此部分與被告己○○、壬○、癸○○三
    人上開被論罪科刑部分，係屬實質上一罪，爰不就此部分另
    為被告己○○、壬○、癸○○三人無罪之諭知。
丙、無罪部分：
一、本件公訴人之公訴意旨另以：被告己○○為臺中市西屯區何
    南里第十七屆選舉之里長候選人，在臺中市○○區○○街七
    ０一號一樓即癸○○住處樓下設立競選總部，被告壬○及乙○○則為其助選員，被告己○○為求勝選，與被告壬○共同
    謀議，基於為被告己○○賄選之犯意聯絡，於九十一年五月
    十五日，先由被告壬○出資，委請不知情之友人林塘勝，以
    電話向不知情之鄭慶福所經營之「信一廣告贈品工藝社」訂
    購每件大盤商售價價格十八元之空壓克力製便條紙盒（含包
    裝紙盒，但不含外圍所夾裝飾紙）共一千五百盒，於翌日由
    被告壬○偕同林塘勝出面向鄭慶福取貨，並由被告壬○給付
    二萬八千三百五十元貨款予鄭慶福，由被告壬○交付並放置
    於被告己○○上開競選總部；再由被告壬○出出資四千元委
    請林塘勝向林塘勝所熟識之印刷廠找尋印刷裁剪剩餘之紙張
    ，並請印刷工人裁剪該尋得之剩餘紙張成每邊為八公分之正
    方形便條紙，被告壬○亦另外委請經營印刷廠、亦不知情之
    友人粘銘玉找尋印刷裁剪剩餘之紙張，請其印刷廠工人裁剪
    該尋得之剩餘紙張成每邊為八公分之正方形便條紙，林塘勝
    及粘銘玉於裁剪後，均將該裁剪所得之便條紙交付被告壬○
    ，由被告壬○交付並放置於被告己○○之競選總部；被告壬○又與明知上開空便條紙空盒價格之被告乙○○，另至臺中
    市衛生局拿取一千五百份行政院衛生署國民健康局印製供宣
    導用之「兒童發展、生長量表」，再由明知上開空便條紙盒
    之被告己○○委請其競選總部之志工及助選員乙○○等人，
    協助將該「兒童發展、生長量表」夾入上開空壓克力製便條
    紙盒外圍兩層壓克力盒之中間（即原應夾裝飾紙之部分），
    另由被告己○○委請其志工及壬○放入總高約為八公分之每
    邊為八公分之正方形便條紙，便條紙盒之第一張放著被告壬○蒐集、印製之一字開頭吉祥語，第二張則由壬○蓋上其委
    人刻製蓋有「何南之福」與豎起大拇指（意指選舉編號一號
    己○○）等圖樣之紙張，連同該便條紙盒之包裝紙盒整件，
    使成一零售市價約七十至八十元之便條紙盒、賄賂物品。期
    間被告壬○將上開便條紙盒約三百五十盒及可裝約一半或三
    分之一份數量之便條紙另交付不知其價格、同時參選臺南縣
    高原村村長候選人之其有陳水連，供陳水連將之組裝分送陳
    水連之選民；其餘組裝完成之便條紙盒，則由被告己○○、
    壬○將之於己○○拜票時分送何南里有投票權之里民，或送
    由何南里有投票權之鄰長轉送何南里有投票權之里民，請求
    收受上開便條紙盒之該等里民，投票支持被告己○○當選里
    長，分送時且未核對名冊而不限制一人拿取一份，迄至九十
    一年六月六日下午五時許止，已發送剩下十八盒。因認本案
    被告己○○、壬○及乙○○三人，共同涉犯修正前公職人員
    選舉罷免法第九十條之一第一項之賄選罪嫌。
二、惟按犯罪事實應依證據認定之，無證據不得認定其犯罪事實
    ；又不能證明被告犯罪者，即應諭知被告無罪之判決；以上
    於刑事訴訟法第一百五十四條第二項、及同法第三百零一條
    第一項分別定有明文。另按認定不利於被告之事實，須依積
    極證據，苟積極證據不足為不利於被告事實之認定，即應為
    有利於被告之認定，更不必有何有利之證據；又刑事訴訟法
    上所謂認定犯罪事實之證據，係指足以認定被告確有犯罪之
    積極證據而言，該項證據自需適合於被告犯罪事實之認定，
    始得採為斷罪資料；如未能發現相當證據，或證據不足以證
    明，自不能以推測或擬制之方法，以為裁判之基礎；再者，
    「公職人員選舉罷免法第九十條之一第一項之賄選罪係以對
    於有投票權之人，行求期約或交付賄賂或其他不正利益，而
    約其不行使投票權或為一定之行使為構成要件。亦即須視行
    為人主觀上是否具有行賄之犯意，而約使有投票權人為投票
    權一定之行使或不行使；客觀上行為人所行求期約或交付之
    賄賂或不正利益是否可認係約使投票權人為投票權之一定行
    使或不行使之對價；以及所行求、期約、交付之對象是否為
    有投票權人而定。上開對價關係，在於行賄者之一方，係認
    知其所行求、期約或交付之意思表示，乃為約使有投票權人
    為投票權一定之行使或不行使；在受賄者之一方，亦應認知
    行賄者對其所行求、期約或交付之意思表示，乃為約使其為
    投票權一定之行使或不行使。且對有投票權人交付之財物或
    不正利益，並不以金錢之多寡為絕對標準，而應綜合社會價
    值觀念、授受雙方之認知及其他客觀情事而為判斷」；以上
    亦經最高法院分別著有三十年上字第八一六號、二十九年上
    字第三一○五號、九十二年度台上字第三五二七號等判例可
    資參照。
三、本件公訴人指訴被告己○○、壬○及乙○○三人共同涉犯公
    職人員選舉罷免法第九十條之一第一項之賄選罪嫌，無非係
    以：上開事實，除據告訴人江城光指訴歷歷外，並據證人鄭
    慶福、林塘勝、楊女Ｃ、朱女及蔡男Ａ證述綦詳，並有上開
    便條紙盒十八盒扣案足憑，且有鄭慶福出具之訂購發票及型
    錄附卷可考，且含有便條紙之便條紙盒向製造商大批批價之
    價格為四十五元，一般市價零售為七十至八十元一節，亦據
    證人傅祺劦、陳秋銘及鄭慶福證稱在卷，是雖被告壬○乃以
    十八元之單價向鄭慶福購買便條紙空盒，惟其後其付加上之
    空白便條紙，完成時之成品，依查扣物所裝之空白便條紙達
    八、九成觀之，已經為市售價格達四十元以上、七十至八十
    元之物品，，賄選物之價值，應以其一般市價觀察即是否為
    一般民眾所認具有經濟價值者而定，則被告己○○、壬○及
    乙○○三人完成之上開便條紙盒，應具有市售價格達四十元
    以上，近七十至八十元之賄賂物品甚明；再者，被告己○○
    及乙○○不僅可自一般市面之禮品店查詢得知前揭便條紙盒
    之價格，且被告己○○原欲選擇另一種較便宜單價為十元之
    塑膠盒，後來改選前揭壓克力盒等情，既據證人林塘勝證述
    詳實，堪認被告己○○所欲發送者為超過一般文宣印製物之
    價值者無疑，而被告己○○、壬○及乙○○對於前揭便條紙
    盒之市價知之甚詳，而有影響收受者投票選擇意向之意圖；
    又前揭便條紙盒既非附加有為選民認識該候選人所必要之文
    字介紹，且一般市售價格已超過四十元以上，達七十至八十
    元，且被告己○○及壬○復自承發送時並未逐一核對該里里
    民之名單，亦即同一里民可能重複收取二個以上之便條紙盒
    ，益見被告己○○、壬○及乙○○確有向選民賄選之意；又
    被告壬○自承其曾至土地公廟抄錄公告之何南里選舉人名冊
    ，核與證人林登旺證述情節相符，倘若被告壬○無意賄選，
    其僅須前往觀看即足，何以尚抄錄前揭名冊？足證確有賄選
    之意等情，為其提起此部分公訴之依據。
四、訊據本案被告己○○、壬○固坦承伊等確有上開訂購便條紙
    壓克力空盒及剩餘便條紙，並將便條紙裁剪成每邊八公分長
    之便條紙張，後再將便條紙張連同「兒童發展、生長量表」
    裝入壓克力空盒，加以組裝為便條紙盒，而送給里民之情事
    ，但被告己○○、壬○二人均堅決否認伊等有公訴人所指訴
    之賄選犯罪情事，被告乙○○亦否認伊有公訴人所指訴之犯
    罪情事，三人並為下列之辯解，即：
（一）被告己○○辯稱：被告壬○曾告以上開便條紙盒之花費並
      未超過三十元，復係利用剩餘紙張及健保局所欲宣傳之「
      兒童發展、生長量表」作為裝飾，具有注重環保及代為宣
      傳等性質，送給選民沒問題，伊認為該便條紙盒單價既未
      超過三十元，應不構成賄選，才予以收受並放置在伊之競
      選總部，如有民眾到伊之競選總部，不論有無選舉權，均
      可任意拿取，伊實無以之向選民賄選之犯意，且上開便條
      紙盒內裝之便條紙，確係利用廢紙裁剪而成，總共只支付
      數千元之裁剪費，其後並係由義工幫忙組裝，「兒童發展
      、生長量表」亦係免費取得，其價值實不能與證人鄭慶福
      所指之市售便條紙盒相互比擬，上開便條紙盒贈品並放有
      印載「競選編號」及「一字開頭吉祥語」之紙張，實僅為
      宣傳之文宣用品，一般民眾亦會如此認定，此顯不足影響
      選舉權人之投票，亦非做為賄選之對價等語。
（二）被告壬○辯稱：伊出資製作上開便條紙盒並未超過三萬三
      千元，亦即連同內裝之便條紙，每盒之花費僅有二十二元
      ，伊係因為信賴法務部對於賄賂物品之認定，確信以上開
      方法所組裝之便條紙盒之價值因未超過三十元，不算是賄
      選物品，且基於利用剩餘紙張及國民健康局所欲宣傳之生
      長量表作為裝飾，具有注重環保及代為宣傳等之目的，才
      以上開方法裁剪廢紙及組裝便條紙盒，提供給被告己○○
      作為文宣用品，且不限索取對象，伊在主觀上實無用以賄
      選買票之犯意，且贈品之採購必需要有一定之數量，並須
      事先預定，贈品公司則依據訂購者之需求，提供圖案、文
      字，加以製版、印刷，而以上開方式自製之便條紙盒，市
      面上實無法購得，何能認定其有七十至八十元之市價，再
      依據鄭慶福、陳秋銘、傅祺劦等人之證詞，亦可證明市面
      無法購得此一雙層之壓克力便條紙盒，亦未曾有人向其等
      訂購，則卷內每盒單價六十元之發票，顯非可採證等情。
（三）被告乙○○則辯稱：伊雖曾和壬○一起到衛生所索取「兒
      童發展、生長量表」，但並未拿到，事後係由壬○再去索
      取，又伊雖有協助組裝上開便條紙盒，但係與其他義工一
      起組裝，且知其價值並不超過三十元，此後即未參與對外
      發送，實無賄選之犯意與行為等語。
五、經查：
（一）就本案所查扣之上開便條紙盒，證人林塘勝已於警訊證述
      ：「（該雙層塑膠便條盒）是籃漾出錢要我訂製購買的」
      、「他沒有告知我做何用途」、「我是向信一禮品公司購
      買雙層塑膠便條紙盒，每盒是十八元左右」、「是（訂製
      ）一千五百個，金額為二萬七千元」等語（選他字一六七
      七號偵卷第五八頁）。另外，證人即「信一廣告贈禮品製
      造工廠」之負責人鄭慶福除於警訊證述：「該雙層塑膠便
      條盒是我們公司所製作的」、「是連丞文具企業社向我購
      買的」、「於九十一年五月十六日到我工廠台中市○○區
      ○○街二○六巷二八號（向我購買）」、「他僅向我購買
      雙層塑膠便條盒，並無便條紙，他向我購買一千五百盒，
      每盒單價為十八元」、「是連丞文具企業社負責人林塘盛
      付錢給予我，總計是二萬八千三百五十元」等語（選他字
      一六七七號偵卷第四七、四八頁）之外，其於偵、審中，
      亦分別證述：「我只是賣便條紙之壓克力空盒，賣的時候
      沒有便條紙在裡面，亦沒有廣告之文宣，賣給他們一千五
      百個，是連丞文具企業社的林塘勝打電話向我訂貨，．．
      ．．．．，我是空的整組一組賣給他十八元，我們型錄滿
      紙一千張左右在市場上賣四十元，大約有八公分左右，我
      們一千個就有包括外圍文宣，批給大盤商一組四十元，再
      由盤商添加利潤銷售」（選偵字第一三一號偵卷第三○、
      三一頁）、「總共一千五百盒，成本價大約十六元，我賣
      給他們一個十八元，有含包裝紙，但不含外圍的裝飾品及
      裡面的便條紙，他一共付了二萬八千三百五十元給我，我
      們是看客人需求如何，我們也有光賣便條紙，如果便條紙
      裝滿一起賣，售價約四十幾元」（見原審卷宗第一○三頁
      ）等情。依據證人林塘勝與鄭慶福之證詞，上開便條紙空
      盒係被告籃漾以每盒十八元之代價購得，應無疑義。就此
      部分，公訴人亦同此認定。
（二）又證人即「老傅贈品有限公司」之負責人傅祺劦固曾於警
      訊證述：向信一廣告贈品公司訂購雙層塑膠便條盒，訂購
      批價每盒（包括便條紙）為四十五元，販售市價約七十元
      等語（選他字一六七七號偵卷第六一頁）；證人即「展奇
      屋贈品批發商行」之負責人陳秋銘亦曾於警訊證述：曾向
      信一廣告贈品公司訂購雙層塑膠便條盒，訂購批價每盒（
      包括便條紙）為四十五元，販售市價約七、八十元之情（
      見選他字一六七七號偵卷第六一頁）；核與證人鄭慶福證
      稱：其將上開便條紙盒裝滿便條紙（約一千張）後，如訂
      購一千個，包括外圍文宣之批價為一組四十元之情相符。
      惟證人林塘勝除於警訊證稱上開各情之外，其並於偵、審
      中分別證述：「他說他有辦法找到回收之廢紙來使用，．
      ．．．．．每盒裝六、七百張左右，所以我這四千元是幫
      他裁剪，．．．．．．廢紙是我向印刷廠收集紅、黃、藍
      、綠等非白色再生紙來剪裁做為便條紙之內頁，便條紙盒
      有一馬當先左右銘之紙張不是我印的，我另外再付給裁剪
      工人之費用二次，一次是六百元，一次是一千多元」（
      選偵字第一三一號偵卷第三二頁）、「我與壬○都是守望
      相助隊的隊員，我本身賣文具，並從事打字及電腦製版業
      務，我與印刷廠商有熟識，我向印刷廠接洽紙張，有些剪
      剩的紙張要回收利用，會免費送給我們，壬○給我四千元
      ，是我幫他向印刷廠回收紙張裁剪的工資，也包含挑除發
      黃的紙張及裁剪成八公分正方形的便條紙，我是找新通展
      印刷廠幫我裁剪，我幫被告壬○找了三、四箱的紙【沒有
      清點數量及重量】，新通展印刷廠有跟我要錢，要了三千
      多，這是紙張加裁剪的費用，另外費用是我自己的庫存紙
      ，所以被告給我四千元，三千多元部分有寫收據，但帳單
      上只有記載裁工而已」（原審卷宗第一○三至一○四頁）
      等語。此外，證人粘銘玉亦於檢察官偵訊時，證述：其與
      配偶係經營印刷廠，因與被告壬○係鄰居，故有裁剪長寬
      各為八公分之便條紙送給被告壬○之情（見選偵字第一三
      一號偵卷第三四頁）；其並又於原審法院審理時，證述：
      「我本身從事印刷工作，因為有一天壬○到我家跟我要一
      些裁剪剩下不用的廢紙，一般時候這些廢紙我會出售給回
      收商，白色紙一公斤約四、五元，如果有顏色或染到碳粉
      的就一公斤二元，壬○來要，我有給他一些，我沒有向他
      收錢，我是以一個小箱子裝著，因為沒有向他收錢，所以
      我不清楚數量及重量，這種東西也常有人來要，第二次約
      隔了一個禮拜他又來要，是他一人騎機車來要，我就沒有
      給他」等語（見原審卷宗第一○四頁）。依據證人林塘勝
      與粘銘玉之證詞，本案所查扣之上開便條紙盒，其內所裝
      之便條紙，確係被告壬○向印刷廠索取回收之紙張所裁剪
      而來，且除交付給證人林塘勝四千元以作為裁剪等費用之
      外，被告壬○並未就上開紙張另外支付任何代價，此情亦
      可認定。又行政院衛生署國民健康局所印製之「兒童發展
      、生長量表」係被告壬○無償取得，此係公訴人所是認之
      事實。除此之外，上開便條紙盒之花費僅有被告壬○所供
      述之「一字開頭吉詳語」五百五十元印刷費用、及四百元
      印製蓋有「何南之福」與豎起大拇指等圖樣紙張之費用，
      則總計被告壬○製作、組裝上開便條紙盒之花費僅有三萬
      三千三百元，以一千五百盒計算之單價為每盒二十二．二
      元。
（三）按法務部九十年十月八日法九十檢字第０三六八八五號函
      所列『賄選犯行例舉』貳，固指出「候選人分送之競選文
      宣，除現金或現金之替代品，如：電話卡、儲值卡、提貨
      單等外，以介紹候選人為內容之單純文宣品，或以文宣附
      著於價值三十元以下之單一宣傳物品，如原子筆、鑰匙圈
      、打火機、小型面紙包、家用農民曆、便帽等，依當今社
      會大眾觀念，尚不足以動搖或影響有投票權人之投票意向
      ，僅係候選人主觀上加深選民對其印象之用，尚難認涉有
      賄選罪嫌」；然而，其中「價值」之用語，雖意指「價格
      」，惟此新台幣三十元之價格，究係指製造廠商之成本價
      或售價、抑或批發商之成本進價或批發價、零售價，甚為
      大賣場之售價或便利商店之售價或候選人之買進價格、選
      民認定之價格，或為執法人員所認定之價格等，則並未明
      確。雖依據證人鄭慶福之上開證詞，其將上開便條紙盒裝
      滿便條紙（約一千張）之後，如訂購一千個以上，包括外
      圍文宣，其批價為一組（即一盒）四十元；又依據證人傅
      祺劦、陳秋銘之證詞，其等如向證人鄭慶福批入上開裝滿
      便條之便條紙盒，在市面上可以七十元左右之價格販賣。
      惟證人鄭慶福所證稱之四十元價格，係指已僱工印刷並包
      裝完成之可販售商品，連同其批發利潤之價格。而證人傅
      祺劦、陳秋銘所證稱之七十元價格，更包括其等批入行銷
      之利潤。但依據證人林塘勝、粘銘玉之證詞，本案被告壬○使用之便條紙，係向印刷廠收集回收之再生紙或廢紙所
      剪裁而來，雖經本院前審就尚未發送之便條紙勘驗結果，
      其紙質光滑，裁剪整齊，沒有文字，便條紙盒外面之包裝
      紅黑相間，並未印製其他文字；但大部分之便條紙盒已被
      索取或發送，且被告壬○使用上開回收之再生紙或廢紙予
      以剪裁，其紙質是否確與證人鄭慶福所批發販售之便條紙
      質相同，仍有疑義；且被告壬○係交由義工自行組裝，亦
      無銷售成本；甚且便條紙盒內裝之便條紙有無一千張亦有
      疑義；且查被告壬○所組裝之上開便條紙盒之成本，確為
      每盒二十二．二，其說明又已如上述。在此種情形，自難
      遽認被告壬○在主觀上，會認定其組裝之上開便條紙盒有
      超過三十元以上之價值，甚至認定係與證人鄭慶福、傅祺
      劦、陳秋銘所證稱之上開市面販售便條紙盒（含便條紙）
      係具有相同之價值。
（四）又就上開便條紙盒之價值部分，本案被告壬○於警訊係供
      稱：「（該雙層塑膠便條盒）是我於九十一年五月十六日
      在台中市○○區○○街二○六巷二八、三○號一樓【信一
      廣告贈品工藝社】訂購，共訂購一千五百個，每個十八元
      」、「（空白便條紙）是連丞文具企業社代向印刷廠採購
      廢紙回收裁剪分裝而成，費用約四千元」等語（見選他字
      一六七七號偵卷第五○頁）；繼於偵查中，則供述：「（
      便條紙盒）我提供的，是我一手包辦，錢也是我支付的，
      ．．．．．．我總共訂一千五百個，每個單價十八元，當
      時交貨時是沒有衛生局文宣，也沒有便條紙，約在五月初
      訂貨的，五月十六日交貨，付錢開發票，然後回來之後，
      我到衛生局拿免費幼兒成長過程之文宣，．．．．．．便
      條紙部分，我們請林塘勝利用剩餘紙張裁剪成便條紙，我
      們有支付他四千元之工資，使每個便條紙盒內裝有約八公
      分之便條紙，到五月二十五日確定己○○之競選號碼後，
      我去書局找有一字開頭之吉祥成語自行印製成便條，又設
      計何南之稱之圖形，請印章店刻好印章，由服務處志工幫
      忙蓋章，所以二十五日之前送出去之便條紙盒，便沒有大
      拇指之文宣在便條紙盒內，所以整組成本不會超過三十元
      ，刻章則花費四百元，二十五日之後之便條紙盒，才有大
      拇指圖樣之文宣，再轉送出去給里民」、「（今年五月）
      二十日左右送三百五十個便條紙盒給台南競選台南縣東山
      鄉青山村村長陳水連，．．．．．．二十五日前送出去約
      一百、二百個而已，都送給里民，二十五日以後只剩十八
      個被扣案，其他都送出去了」、「都是他們（鄰長）自己
      來拿，再轉送出去」、「（扣案物品之價格，我）有（告
      訴己○○、乙○○、癸○○），我說不會超過三十元」等
      情（見選他字一六七七號偵卷第八五至八六頁）。就被告
      壬○供述送給陳水連部分，核與證人陳水連於偵查中證稱
      ：「壬○有給三百盒壓克力盒及便條紙，每盒約可裝一半
      和三分之一，是母親節左右給我，說要贊助我，幫我選高
      原村之村長，連同我的文宣可以送給我的選民。不知該便
      條紙盒之價格，我有問他，他說沒多少錢，所以我才收」
      等語，大致相符，則被告壬○辯稱因認上開物品之價值並
      未超過三十元，並非法務部九十年十月八日法九十檢字第
      ０三六八八五號函所認定之賄選物品，才贊助被告己○○
      發放乙情，自非無據。而被告己○○、乙○○因未參與上
      開便條紙盒製作費用之支出，復據被告壬○告知其價值未
      超過三十元，尤難認定其等二人會有此係法務部九十年十
      月八日法九十檢字第０三六八八五號函所認定賄選物品之
      認知。
（五）另就被告己○○部分，其於警訊及偵查中均陳稱：「除查
      扣部分，均係其在服務處或由助選員發給何南里選民，是
      壬○贊助的，壬○說每個價約十八元，係九十一年四月二
      十日總部成立後，壬○陸續交付一千五百盒讓志工加工包
      裝，順便作為競選文宣使用」等情；復於原審法院審理時
      辯稱：「我知道便條紙盒的事，因壬○要贊助我選舉時，
      有跟我講便條紙盒要跟他朋友以每盒十八元訂購，並說他
      朋友做印刷廠可以拿取紙張裁剪成便條紙，再去衛生所拿
      兒童發展生長量表當封面組裝，他說整個製作完成約二十
      二元左右」等語；核與被告壬○供稱：「我當初有跟己○○說我要贊助他選舉，他知道我要以便條紙盒贊助他選舉
      ，我向他保證外面不會製作他的圖片，要找環保紙張裁剪
      ，不要有涉及到他的名字及照片，我會節省成本，用兒童
      發展生長量表做為便條紙盒的包裝，替政府做正面的宣導
      ，並以回收的紙張做環保，我跟他說不會有問題，我有告
      訴他我製作的計畫及過程，很多義工都在服務處做，有照
      片為憑，我有跟他說所花的錢不會超出政府的規定，我有
      說選舉要贊助他幾萬塊錢，我沒告訴他我將花費在便條紙
      盒的錢共為多少」等語大致相符，可見被告己○○確係自
      被告壬○處查知前揭便條紙盒之每盒價格未足二十三元，
      始基於信賴法務部所訂贈品價格之上限而發送前揭物品，
      主觀上尚無賄選之故意，應無賄選之嫌，至為卓明。
（六）再就本案被告乙○○部分，其於警訊及偵查中即供陳：「
      （與己○○）朋友之關係，他本人聘請我為任職助選員（
      無給職）」、「（該箱便條紙盒）是壬○前來指出置放在
      服務處內桌旁的，我不知道價值多少，約一星期前我曾經
      幫忙裝置便條紙盒，約計有一百多盒左右，現已不知放在
      何處」、「（我）沒有（將該便條紙盒饋贈里民期約賄選
      ）」（選他字一六七七號偵卷第八一、八二頁）、「整組
      便條紙盒我不知道來源跟價錢，只知道我在約一星期前幫
      忙壬○組裝這些便條紙盒，之前我有到衛生局拿婦幼文宣
      要裝入便條紙盒內，當時盒內無任何東西，後來昨天我看
      見時，盒內已有便條紙」、「（我）沒有（把便條紙盒送
      給里民），我只知道是用來送給里民的文宣品」、「．．
      ．．．．我不知道空白便條紙係何人放入盒內」、「（我
      ）不知道（便條紙盒之價格），我是有問過他們，他們說
      沒有超過三十元，．．．．．．至於紙張是他們另找人剪
      裁出來的」等語（選他字一六七七號偵卷第七六至八○頁
      ）；復於原審法院審理時，供稱：「我有幫忙將正方形的
      便條紙裝入便條紙盒內組裝，但沒有將便條紙盒交付給鄰
      長發放或給其他里民，便條紙盒放在競選總部，可供民眾
      任意拿取」等情。其所供述核與被告壬○之供詞相符，本
      案亦無證據足以證明被告乙○○有參與上開便條紙盒之訂
      製及發放，顯見被告乙○○確僅係單純協助將生長量表裝
      入前揭便條紙盒之夾層內，尚無參與發送前揭便條紙盒，
      而有交付賄賂以要求選民投票予被告己○○之情，是其辯
      稱並無賄選之犯意，已堪予採信。另觀諸被告乙○○辯稱
      ：「（問：是否知悉拿生長量表做何用？）當時我不知道
      壬○要我去拿生長量表做什麼用，是後來知道要做便條紙
      盒的封面，我有幫忙將東西夾在壓克力盒中間，壬○有講
      便條紙盒是他出資買的，他沒說價格多少，只說不會超過
      三十元，我知道東西都是拼湊起來的，紙張剪裁部分我不
      知道他去找人剪裁，也不知道價格多少；我知道壬○出錢
      找人印了一字開頭的吉祥語及刻了【何南之福】的圖章，
      但不知道價格」等情，核與被告壬○供陳：「我去委託製
      作便條紙盒及便條紙怎麼來的，乙○○有問過我，我跟乙○○說價格不會超過三十元，我委託鄭慶福製作便條紙盒
      及裁剪便條紙的廠商都是我自己去找，乙○○沒有跟我去
      ，乙○○只知道價錢不會超過三十元，他不知道我總共付
      出多少錢，他也不清楚我尋找廠商的過程」等情相符，益
      可證明被告乙○○不僅不知前揭便條紙盒之價值為何，而
      僅曾聽聞被告壬○告以未超出法務部所定三十元之價格，
      且因認前揭物品之價值確實低廉，故參與包裝便條紙盒之
      事宜，是其自無賄選之犯意及行為，同堪認定。
（七）又本案公訴人雖指訴被告己○○、壬○將上開便條紙盒連
      同競選文宣同時送給里民之時，並未逐一核對里民名單，
      同一里民可能重複收受二個以上之便條紙，其等顯有向收
      受之里民期約賄選之意等語。但同一里民可能重複收受二
      個以上之便條紙，係屬推測，且既不核對里民名單發送，
      亦有可能送給無選舉權之民眾，尚無從據此認定被告己○○、壬○確有藉此向有選舉權之里民期約賄選之意。且參
      諸證人賴春金於偵查中證稱：「我是被告壬○之對面鄰居
      ，我看到便條紙盒漂亮，所以他（指壬○）就送我四個，
      我就直接送給李春連，但沒有藉此代被告己○○等人向李
      春連拜票。我不知藍樣為己○○助選」等語、及證人董女
      Ｃ於偵查中證稱：「我有收到一個便條紙盒，放在我櫃檯
      旁，不知是何人交付，給我當時沒有說要支持何人，但沒
      有文宣。己○○並未到這裡向我拜票」等語、以及證人李
      春連於偵查中證稱：「便條紙盒四個是一位張太太給我的
      ，他說這是便條紙盒，我均未拆封，不知該東西是何候選
      人所給，我並無再轉送出去」等情（見九十一年度選他字
      第一六七七號第六六頁），亦堪認定上開部分便條紙盒確
      有任由民眾拿取之情事，尚非僅送給何南里之里民，即使
      拿取之何南里里民亦未必具有選舉權。被告壬○於偵查及
      原審法院審理時，就此部分亦先後供稱：「有向里幹事抄
      錄選舉人名冊，沒有全部抄完，我想要特別拜訪這些選民
      ，有將抄到之名單交予己○○」、「將上開紙張擺放在便
      條紙盒後，多半都放在競選總部，有人來競選總部加油就
      可以拿，沒有限制一人拿多少盒，連別的里的里民來拿也
      讓他拿，只要有人要就可以拿，只是希望一人不要拿太多
      ，實際拿去外面發放的鄰長只有一名，選舉名冊是我自己
      去公告處看，我只有抄下五、六個跟我一樣姓藍的里民」
      等語，核與被告己○○於偵訊及原審法院審理時陳稱：「
      該名冊是放在服務處，但不是所有選舉人名冊，只是抄一
      部份而已。我有請志工及助選員幫忙裝便條紙及宣傳文宣
      。沒有逐一核對名單送便條紙盒，是拜票時請選民支持時
      送的，據里幹事說，何南里共有三千多人，其後我的得票
      率三百多票，便條紙盒放在服務處，一進門即可看見」（
      見九十一年度選他字第一六七七號第一０五頁）、「便條
      紙盒放在我的競選總部內，沒有限定只有何南里的選民可
      以拿，有些志工不是何南里的人，他們要拿也可以，我沒
      有將便條紙盒交給鄰長拿去發送」等情相符，並有照片及
      扣押筆錄附卷可參，而被告己○○陳稱選舉名冊所載選民
      有三千餘人等情，復經告訴人丙○○指陳詳實，則倘若被
      告己○○及壬○等人確有以前揭便條紙盒賄賂選民之意圖
      ，何以未抄錄所有選舉人之名單，並逐一核對已抄錄之名
      冊而發送前揭便條紙盒以求勝選，竟將前揭便條紙盒放置
      在競選總部而任由非選民之人隨意拿取。足證被告己○○
      、壬○辯稱並非用以行賄買票，應屬可信。至於本案搜索
      時，被告壬○縱使有通知被告乙○○將剩餘之便條紙盒搬
      走，但此係事後遇警搜索基於避嫌或保護自己所為之反應
      ，尚難據以認定被告己○○、壬○及乙○○三人確有公訴
      人所指訴之賄選買票犯行。
六、綜上所述，是否構成賄選犯行，既仍須就行為人之主觀意圖
    及兼顧一般社會大眾之人情禮俗、國民之法律感情與認知，
    而認定候選人之行為，要非一有致贈禮品或價格超過三十元
    之單純宣傳物品之行為即推論其為賄賂。而被告己○○、壬○及乙○○等人主觀上均無賄選之犯意，且客觀上被告等人
    所交付之物品亦非可認係約使投票權人為投票權一定行使之
    對價，則被告己○○等人所為，自核與修正前公職人員選舉
    罷免法第九十條之一第一項賄選罪之構成要件有間。此外，
    本案復查無其他積極證據足認被告己○○、壬○及乙○○等
    人有公訴人此部分所指訴之賄選犯行，則本案公訴人指訴被
    告己○○、壬○及乙○○三人有上開賄選犯罪情事，應屬犯
    罪不能證明，就此部分，應為被告己○○、壬○及乙○○三
    人均無罪之判決。又被告己○○、壬○及乙○○三人被訴賄
    選犯行既屬不能證明，扣案尚未發送之便條紙盒十八盒即無
    從宣告沒收，併此敘明。
丁、退回併辦部分：
一、臺灣臺中地方法院檢察署九十一年八月十九日甲○盛直九一
    選偵一七五字第五七三三二號函、及九十一年十一月一日甲○盛直九一選偵一七六字第七五五五四號函先後將該署九十
    一年度選偵字第一七五號、第一七六號偵查案件移請臺灣臺
    中地方法院併辦意旨，係以：被告己○○、壬○及癸○○另
    又有共同散布「新江八點、四分鐘看四年」之文宣，其中所
    刊載：（一）「任期未滿四年，鄰長易人三十有餘，排名全
    國第一，問題出在那裡？」部分；（二）「鄰長全體簽名有
    需要如此造假嗎」部分；（三）「不要再說：我是唯一大學
    生里長；不也是唯一被里民賞耳光的里長嗎？」部分；（四
    ）「文宣上『會計師』三字有玄機，莫非是借牌？地下記帳
    代理業？貴公司行號的帳被記的安心嗎？」部分；（五）「
    去年市府中秋禮，今年端午才送出；工作效率之差，全市僅
    此一里」部分；（六）「一通電話施壓，保全公司埋單，大
    樓守衛換人，主因該員常至另一候選人服務處」部分；以上
    均屬以文字傳播不實之事，因認被告己○○、壬○及癸○○
    等三人，就上開部份亦涉有公職人員選舉罷免法第九十二條
    之散布虛構事實罪等情。
二、經查：
（一）本案告訴人丙○○雖指稱：何南里共有五十六鄰，其擔任
      里長期間，計有十九鄰鄰長異動，其中多數係為個人因素
      自動請辭，被告等未經查證即以黑函誣指告訴人四年任期
      即更易鄰長三十有餘，藉以誤導選民，直指其領導能力堪
      疑，此部分亦屬不實之事項等語，並提呈何南里鄰長易人
      一覽表為證。惟證人蘇坤銘於本院更一審審理時證稱：「
      丙○○之前擔任里長任內，換了很多鄰長，時間已記不清
      楚」等語（見本院上更一卷第一四七頁）；被告己○○等
      人並狀陳何南里鄰長異動表影本乙份附卷（見本院上更一
      卷第二八九頁），經將告訴人丙○○及被告己○○等人所
      提呈何南里鄰長異動表比對觀之，雙方顯對該里內鄰長異
      動名單有不同之記載，則被告己○○等人於扣案文宣中記
      載臺中市西屯區何南里於告訴人任內鄰長異動達三十人之
      譜，是否為不實事項，即非無疑。況觀諸扣案文宣中此段
      文字，係記載：「任期未滿四年，鄰長易人三十有餘，排
      名全國第一，問題出在那裡？數字如有錯誤，也煩請一併
      告知里民」等語，則被告己○○等人辯稱：因選舉期間內
      無暇向有關機關查證，乃於文宣上附註：「數字如有錯誤
      ，也煩請一併告知里民」等語，乃丙○○獲悉此項傳單後
      ，對其任內異動鄰長數目全未說明，亦未以任何文宣提出
      具體反駁，縱認告訴人丙○○並無提出文宣反駁被告等此
      部份指述之義務，然以該等「數字如有錯誤，也煩請一併
      告知里民」之附註文字觀察，被告己○○等人於上開文宣
      中記載「任期未滿四年，鄰長易人三十有餘，排名全國第
      一，問題出在那裡？」之該段用語，顯係為要求告訴人丙○○回應此部分實情，藉以讓里內選民明白，縱被告己○○等人所謂里內更易鄰長三十有餘乃錯誤之數目，亦尚難
      據此即認被告己○○、壬○、癸○○此部分文宣之傳播，
      有使候選人丙○○於選舉不當選而傳播該不實事項之不法
      意圖甚明。被告己○○、壬○、癸○○三人此部分所為，
      經核尚與公職人員選舉罷免法第九十二條之犯罪構成要件
      有間。公訴人指被告己○○、壬○及癸○○三人就此部分
      亦犯公職人員選舉罷免法第九十二條之罪，尚屬犯罪不能
      證明。
（二）又就上開文宣所載「鄰長全體簽名有需要如此造假嗎」部
      分，雖告訴人丙○○指述確係全里之鄰長全體簽名屬實，
      但鄰長蔡欽明已於本院上訴審審理時到庭證述：「（問：
      你是否知道有全體鄰長都簽名支持丙○○的文宣？）答：
      沒有印象」等語（見本院上訴卷第一二頁），自難認定上
      開文宣所載「鄰長全體簽名有造假」為不實。公訴人指被
      告己○○、壬○及癸○○三人就此部分亦犯公職人員選舉
      罷免法第九十二條之罪，尚屬犯罪不能證明。
（三）再就上開文宣所載「不要再說：我是唯一大學生里長；不
      也是唯一被里民賞耳光的里長嗎？」部分，被告己○○、
      壬○、癸○○三人就此部分係辯稱：告訴人丙○○係與原
      為何南里但改分為何成里之里民陳金英發生口角糾紛，進
      而互毆，互毆中為陳金英打中耳光，有里幹事蘇坤銘在場
      並願為證明等語。雖經本院前審傳訊證人蘇坤銘，其到庭
      證稱：「關於文宣上丙○○是否被打耳光的里長，應該要
      調陳金英比較清楚，此事我不清楚，而且我沒有在場」等
      語（見本院上訴卷第一四七頁），但經本院前審傳訊證人
      陳金英，其則證稱：「他（指告訴人丙○○）有一天找我
      去土地公廟那裡發誓，他說假如我有說他壞話，要全家死
      光光，我生氣用手揮他的嘴巴及肩膀一下」、「他就邊罵
      邊回去」等語（見本院更一卷第一○○頁）。證人陳金英
      既有證稱此事，自尚無從遽認上開文宣所載，有虛捏事實
      之情事。至於證人蘇坤銘雖為上開證詞，但若無其事，被
      告己○○等人僅聲請傳喚證人陳金英即可，應無聲請傳喚
      證人蘇坤銘之動機。證人蘇坤銘或為避免捲入糾紛，所證
      未必確為真實，尚不能依其證詞，認定上開文宣此部分之
      記載確為虛構。公訴人指被告己○○、壬○及癸○○三人
      就此部分亦犯公職人員選舉罷免法第九十二條之罪，亦屬
      犯罪不能證明。
（四）另就上開文宣刊載「文宣上『會計師』三字有玄機，莫非
      是借牌？地下記帳代理業？貴公司行號的帳被記的安心嗎
      ？」部分，經查本案告訴人丙○○並無會計師資格，而告
      訴人丙○○在競選文宣上有引用報紙謂其為會計師之記載
      ，此部分已說明如前所述。其既非會計師仍引用上開報紙
      刊載，則被告己○○、壬○、癸○○三人於競選文宣中為
      上開質疑，亦非屬以文字傳播不實之事。公訴人指被告己○○、壬○及癸○○三人就此部分亦犯公職人員選舉罷免
      法第九十二條之罪，同屬犯罪不能證明。
（五）復就上開文宣刊載「去年市府中秋禮，今年端午才送出；
      工作效率之差，全市僅此一里」部分，經查被告壬○辯稱
      ：守望相助隊員都有核發反光背心、雨具等物品，應該是
      在九十年八月三十一日就要發放，何南里遲至九十一年五
      月才發放等語。就此部分，本案並無確實之證據足以認定
      被告壬○上開所辯係屬不實。縱使該物品並未規定必須於
      何時發放，但該物品既係在九十一年五月即可發放，則被
      告壬○於文宣為上開質疑，尚難認係以文字傳播不實之事
      。公訴人指被告己○○、壬○及癸○○三人就此部分亦犯
      公職人員選舉罷免法第九十二條之罪，亦屬犯罪不能證明
      。
（六）末就上開文宣刊載「一通電話施壓，保全公司埋單，大樓
      守衛換人，主因該員常至另一候選人服務處」部分，經查
      證人即被調走之大樓守衛陳文揮已到庭證稱：「九十一年
      里長選舉時，六月一日我無緣無故被調走，我問公司為什
      麼原因被調走，公司的人說我是什麼原因向丙○○調茶葉
      」等語，嗣證人張家瑋雖到庭證述陳文揮之調職與丙○○
      無關，惟證人陳文揮已到庭證述其調職與丙○○有關，證
      人張家瑋容或為避免捲入糾紛，所證未必真實，應以證人
      陳文揮所證為可採，被告壬○上開文宣所述，尚難認有何
      不實。公訴人指被告己○○、壬○及癸○○三人就此部分
      亦犯公職人員選舉罷免法第九十二條之罪，亦屬犯罪不能
      證明
三、綜上所述，本案臺灣臺中地方法院檢察署九十一年八月十九
    日甲○盛直九一選偵一七五字第五七三三二號函、及九十一
    年十一月一日甲○盛直九一選偵一七六字第七五五五四號函
    先後將該署九十一年度選偵字第一七五號、第一七六號偵查
    案件移請臺灣臺中地方法院併辦之上開犯罪事實，尚屬不能
    證明被告己○○、壬○及癸○○三人犯罪，此部分即無從與
    本案被告己○○、壬○及癸○○三人經本院論罪科刑部分，
    有何實質上或裁判上一罪之關係，應退由臺灣臺中地方法院
    檢察署檢察官另為適當之處分，併此敘明。又此部分既未經
    本院本案論罪科刑，所查扣之此部分文宣即無從與本案宣告
    沒收，此部分亦應併予敘明。
戊、原審就被告己○○、壬○及癸○○三人所犯意圖使候選人不
    當選，以文字傳播不實之事，足以生損害於他人部分，予以
    論罪科刑，固非無見，惟原審判決認定被告己○○、壬○及
    癸○○等三人在上開「新江八點、四分鐘看半年」之綠色文
    宣中，所刊載：「任期未滿四年，鄰長易人三十有餘，排名
    全國第一，問題出在那裡？」、「不要再說：我是唯一大學
    生里長；不也是唯一被里民賞耳光的里長嗎？」部分，均屬
    以文字傳播不實之事，進而將上開文宣宣告沒收，此部分尚
    有未合。是本案公訴人依據告訴人丙○○之聲請，上訴指摘
    原審判決就被告己○○等人之量刑過輕，及被告己○○、壬○及癸○○三人上訴否認此部分之犯罪，其等之上訴雖均無
    理由，但原審判決就此部分既有上開可議之處，即屬無可維
    持，自應由本院將原審判決關於被告己○○、壬○、癸○○
    三人共同意圖使候選人不當選，以文字傳播不實之事，足以
    生損害於他人部分，予以撤銷改判。爰審酌被告己○○、壬○及癸○○三人在本案犯罪之前均無犯罪紀錄、及其等為本
    案犯行之犯罪動機、手段、其等犯罪對選風及被害人丙○○
    所生之危害、及犯罪後之態度、以及其等上開犯行業經本院
    九十二年度訴字第六四號民事判決應賠償被害人丙○○五十
    萬元確定，暨被告癸○○參與犯罪之情節較被告己○○、壬○為輕微等一切犯罪情狀，各量處如主文第二項所示之刑，
    又被告己○○、壬○、癸○○三人行為後，九十五年七月一
    日施行之刑法第四十一條第一項有期徒刑得易科罰金之規定
    ，其折算標準已從原規定之銀元三百元即新台幣九百元折算
    一日，修正為以新台幣一千元、二千元或三千元折算一日。
    比較上開刑法新舊法律規定，現行刑法之規定並無較有利於
    被告己○○等三人之情形，則依據刑法第二條第一項前段之
    規定，自仍應依修正前刑法第四十一條第一項前段之規定，
    諭知有期徒刑易科罰金之折算標準，且依據公職人員選舉罷
    免法之規定，均宣告褫奪公權一年。扣案之黃色紙張印製文
    宣共計二十四張、其內裝有黃色紙張印製文宣之信封共計十
    九封、及黑色手提袋一只，均沒收。至於被告己○○、壬○
    及乙○○三人被訴共同涉犯修正前公職人員選舉罷免法第九
    十條之一第一項之賄選罪部分，原審判決以被告己○○、壬○及乙○○三人他部分之犯罪均屬不能證明，乃判決被告己○○、壬○及乙○○三人無罪，核無不合。公訴人就此部分
    ，雖仍依據證人鄭慶福等人之證詞，並以扣案之上開便條紙
    雖僅約市售之八成，但並非粗糙紙張，外圍包裝亦屬精美，
    應否構成賄選，應以選民在市場上購物之市價為判斷依據，
    而查扣之上開便條紙盒並未限定一人拿取之盒數，其上又有
    競選文宣，任何人均可判斷此為賄選物品，且本案被告壬○
    遇警搜索，即要被告乙○○搬走未及發放之十八盒便條紙盒
    ，顯屬情虛等情詞，上訴指摘原審就此部分之判決不當，惟
    被告己○○、壬○及乙○○等三人是否有行賄買票之主觀犯
    意，係犯罪構成要件，尚不能置此於不論，其餘各情仍不能
    證明上開被告犯罪，其理由已如上所述，公訴人之上訴核無
    理由，應予駁回。
已、據上論斷，應依刑事訴訟法第三百六十八條、第三百六十九
    條第一項前段、第三百六十四條、第二百九十九條第一項前
    段、公職人員選舉罷免法第九十二條、第九十八條第三項，
    刑法第二條第一項前段、第十一條前段、刑法第二十八條、
    修正前刑法第四十一條第一項前段、刑法第三十七條第三項
    、第三十八條第一項第二款、原罰金罰鍰提高標準條例第二
    條，判決如主文。
本案經檢察官戊○○到庭執行職務。
中　　華　　民　　國　　96　　年　　1　 　月　 　3　　日
            刑事第三庭    審判長法　官　王  增  瑜
                                法　官  胡  忠  文
                                法　官  廖  柏  基
上列正本證明與原本無異。
上訴駁回部分，檢察官得上訴，己○○、壬○、乙○○不得上訴
。
其餘部分，得上訴。
如不服本判決應於收受送達後十日內向本院提出上訴書狀，其未
述上訴之理由者並得於提起上訴後十日內向本院補提理由書（
均須按他造當事人之人數附繕本）。
                                書記官　王　麗　英
中　　華　　民　　國　　96　　年　　1　 　月　 　3　　日
附錄論罪科刑法條：
公職人員選舉罷免法第九十二條
意圖使候選人當選或不當選，以文字、圖畫、錄音、錄影、演講
或他法，散布謠言或傳播不實之事，足以生損害於公眾或他人者
，處五年以下有期徒刑。
